---
title: Tests für Gruppenvergleiche Aufgaben
date: '2020-12-17'
slug: []
categories:
  - BSc2
tags:
  - t-Test
subtitle: ''
summary: ''
authors: [Carmen Köhler]
lastmod: '2020-12-17T12:58:41+01:00'
featured: no
image:
  caption: ''
  focal_point: ''
  preview_only: no
projects: []
---

```{r setup, include=FALSE}
knitr::opts_chunk$set(error = TRUE)
```

**Untersuchen Sie folgende Fragestellungen anhand des fb20-Datensatzes**

**Denken Sie dabei an Folgendes:**

*	Deskriptivstatistische Beantwortung der Fragestellung  
*	Voraussetzungsprüfungen   
*	Spezifikation der Hypothesen und des Signifikanzniveaus  
*	Ggfls. Berechnung der Effektstärke  
*	Formales Berichten des Ergebnisses    

## Aufgabe 1
Unterscheiden sich Studierende, die sich für Allgemeine Psychologie (Variable "fach") interessieren, im Persönlichkeitsmerkmal Intellekt (auch: Offenheit für neue Erfahrungen, "intell") von Studierenden, die sich für Klinische Psychologie interessieren?  

## Aufgabe 2
Sind Studierende, die außerhalb von Frankfurt wohnen ("ort"), zufriedener im Leben ("lz") als diejenigen, die innerhalb von Frankfurt wohnen?  

## Aufgabe 3
Ist die Wahrscheinlichkeit dafür, innerhalb von Frankfurt zu wohnen, die gleiche für weibliche wie für männliche Erstsemester-Studierende der Psychologie?

## Aufgabe 4
Geben Studierende im gleichen Maße an, dass sie "nicht munter" bzw. "nicht ausgeruht" sind (munter: mdbf10; ausgeruht: mdbf2), wie dass sie sich "schlapp" bzw. "müde" fühlen (schlapp: mdbf5; müde: mdbf7)?   

## Aufgabe 5
Ein Therapeut behauptet, dass eine von ihm entwickelte Meditation die Zufriedenheit von Menschen positiv beeinflusst. Er möchte dies mit wissenschaftlichen Methoden zeigen und misst die Zufriedenheit vor und nach der Meditation (Daten mit Intervallskalenqualität). Es ergeben sich folgende Werte für 18 Personen:   

```{r echo = FALSE, results='asis'}
library(knitr)
kable(data.frame(Vpn = 1:18, Vorher = c(4,6,3,7,2,8,3,5,6,4,5,4,3,7,7,6,4,7), Nachher = c(6,7,8,7,4,7,6,6,8,5,9,6,6,7,6,4,5,8)))
```

Wirkt die Meditation auf die Zufriedenheit?
