---
title: Simulation und Poweranalyse - Aufgaben
author: 
date: '2021-09-21'
slug: simulation-aufg
categories:
  - BSc2
  - Aufgaben
tags:
  - Simulation
  - Poweranalyse
subtitle: ''
summary: ''
authors: [irmer]
lastmod: '2021-01-04T13:13:57+01:00'
featured: no
image:
  caption: ''
  focal_point: ''
  preview_only: no
projects: []
---

```{r setup, cache = FALSE, echo = FALSE}
knitr::opts_chunk$set(error = TRUE)
```



## Aufgabe 1
### Lineare Beziehungen zwischen Variablen: Korrelationstest unter $H_1$
Wir wollen uns ebenfalls die Power für den Korrelationstest ansehen. Dazu müssen wir allerdings korrelierte Variablen generieren. Um das hinzubekommen, müssen wir einige Eigenschaften der Normalverteilung ausnutzen: bspw. dass die Summe zweier normalverteilter Zufallsvariablen wieder normalverteilt ist. Für zwei unabhängige (unkorrelierte) standard-normalverteilte Zufallsvariablen $X$ und $Z$, ist die Zufallsvariable $Y$, die folgendermaßen gebildet wird

$$Y:= \rho X + \sqrt{1-\rho^2}Z,$$
wieder standard-normalverteilt und um den Korrelationskoeffizienten $\rho$ korreliert mit $X$. Wir können also relativ einfach zwei korrelierte Variablen generieren. Wie in der Sitzung verwenden wir $N=20$:

```{r}
N <- 20

set.seed(12345)
X <- rnorm(N)
Z <- rnorm(N)
Y <- 0.5*X + sqrt(1 - 0.5^2)*Z
cor(X, Y) # empirische Korrelation
sd(X) 
sd(Y)
```

Falls Sie die oben genutzte Formel zur Generierung korrelierter Zufallsvariablen überprüfen wollen, dann setzen Sie doch einmal `N = 10^6` (also eine Stichprobe von 1 Mio). Dann sollte die empirische Korrelation sehr nah an der theoretischen liegen. Auch sollten dann die empirischen Standardabweichungen sehr nah an der 1 liegen.

Verwenden Sie für diese Aufgabe stets den Seed 12345 (`set.seed(12345)`).

* Betrachten Sie das Modell für eine Stichprobe von `N = 10^6`. Berichten Sie die empirische Korrelation sowie die empirischen Standardabweichungen.
* Untersuchen Sie die Power des Korrelationstests für eine Korrelation von $\rho=0.5$ und $N = 20$. Führen Sie eine Simulationsstudie durch. Wie groß ist die Power?
* Stellen Sie die Verteilung  der empirischen Korrelationen (für $\rho=0.5$ und $N=20$) unter der $H_1$ dar.

## Aufgabe 2
### Lineare Beziehungen zwischen Variablen: Korrelationstest unter $H_1$ für ungleiche Varianzen

Wiederholen Sie die Analyse. Verändern Sie diesmal die Varianz der beiden Variablen `X`und `Y`. `X` soll eine Varianz von 9 haben (multiplizieren Sie dazu `X` mit 3, nachdem Sie `Y` mit Hilfe von `X` und `Z` generiert haben), und `Y` soll eine Varianz von 0.25 haben (multiplizieren Sie dazu `Y` mit 0.5, nachdem Sie `Y` mit Hilfe von `X` und `Z` generiert haben). 

* Betrachten Sie das Modell für eine Stichprobe von `N = 10^6`. Berichten Sie die empirische Korrelation sowie die empirischen Standardabweichungen.
* Führen Sie eine Simulationsstudie durch (für $\rho=0.5$ und $N=20$). Wie verändert sich die Power des Tests durch die veränderten Varianzen?

## Aufgabe 3
### Type I-Error und Power zu einem $\alpha$-Niveau von $0.1\%$ des $t$-Test

Wir wollen nun die die Power des $t$-Tests für anderen $\alpha$-Fehlerniveau bestimmen. Wiederholen Sie also die Poweranalysen aus der Sitzung für den $\alpha$-Fehler und die Power für ein $\alpha$-Fehlerniveau von $0.1\%$.

Nutzen Sie den Seed 12345 (`set.seed(12345)`).

* Führen Sie eine Simulation durch, um das empirische $\alpha$-Niveau des $t$-Tests zu bestimmen für $N=20$. Vergleichen Sie das Ergebnis mit dem Ergebnis aus der Sitzung.
* Führen Sie eine Simulation durch, um die empirische Power des $t$-Tests zu bestimmen für $N=20$, $d = 0.5$ und $\alpha = 0.1\%$. Vergleichen Sie das Ergebnis mit dem Ergebnis aus der Sitzung. Was bedeutet dies für die Wahl der Irrtumswahrscheinlichkeit?

## Aufgabe 4
### Power-Plots für den $t$-Test

Wir wollen nun die Power des $t$-Tests für unterschiedliche Effektgrößen untersuchen. In den beiden Gruppen soll jeweils eine Varianz von 1 herrschen. Verändern Sie also den Code der Sitzung nur hinsichtlich der Effektgröße. Das $\alpha$-Fehlerniveau soll wieder bei $5\%$ liegen.

* Erstellen Sie einen Power-Plot für die folgenden Effekte $d = 0, 0.25, 0.5, 0.75, 1,$ und $1.25$ bei einer Stichprobengröße von $N = 20$. Stellen Sie die Effektgröße auf der x-Achse dar.
* Welcher Effekt muss mindestens bestehen, damit die Power bei $80\%$ liegt?


