---
title: Tests für unabhängige Stichproben
date: '2020-12-16'
slug: gruppenvergleiche-unabhaengig
categories:
  - BSc2
tags:
  - t-Test
subtitle: ''
summary: ''
authors: [koehler, buchholz, irmer]
lastmod: '2021-12-21T17:00:20+01:00'
featured: no
image:
  caption: ''
  focal_point: ''
  preview_only: no
projects: []
---
```{r setup, cache = FALSE, echo = FALSE, warning = FALSE, message = FALSE}
knitr::opts_chunk$set(error = TRUE,warning = FALSE, message = FALSE)
library(knitr)
```


<details><summary>Kernfragen der Lehreinheiten über Gruppenvergleiche </summary>
* Wie fertige ich Deskriptivstatistiken (Grafiken, Kennwerte) zur Veranschaulichung des Unterschieds zwischen zwei Gruppen an? 
     
**unabhängige Stichproben** ([diese Sitzung](/post/gruppenvergleiche-unabhaengig))
     
* Was sind Voraussetzungen des _t_-Tests und wie prüfe ich sie?
* Wie führe ich einen _t_-Test in R durch?  
* Wie berechne ich die Effektstärke Cohen's _d_?  
* Wie führe ich den Wilcoxon-Tests (auch "Mann-Whitney-Test", "U-Test", "Mann-Whitney-U-Test", "Wilcoxon-Rangsummentest") in R durch?  
* Wie führe ich den Vierfelder-Chi-Quadrat-Tests in R durch? 

**abhängige Stichproben** ([nächste Sitzung](/post/gruppenvergleiche-abhaengig))

* Was sind Voraussetzungen des abhängigen _t_-Tests und wie prüfe ich sie?
* Wie führe ich einen abhängigen _t_-Test in R durch?  
* Wie berechne ich den standardisierten Populationseffekt für abhängige Stichproben?  
* Wie führe ich einen abhängigen Wilcoxon-Test in R durch?  


* Wie berichte ich statistische Ergebnisse formal? 
</details>

***
## Was erwartet Sie?
  
Nachdem wir uns die Woche vor der Weihnachtspause mit dem Unterschied zwischen dem Mittelwert einer Stichprobe und dem Mittelwert der dazugehörigen Population, aus der die Stichprobe stammt, auseinandergesetzt haben, fokussieren wir uns nun auf Unterschiede zwischen zwei Gruppen (also zwei Stichproben). Hierbei muss zwischen unabhängigen und abhängigen Stichproben unterschieden werden.

## Aufbau der Sitzungen zu Gruppenvergleichen

1. Fragestellung A: Unterscheidet sich die Anzahl erreichter Punkte in der Statistik-Klausur zwischen Personen, die das Tutorium regelmäßig besucht haben und denen, die nur unregelmäßig da waren? (_t-Test und Cohen's d für unabhängige Stichproben_) 
2. Fragestellung B: Sind Studentinnen verträglicher als Studenten? (_Wilcoxon-Test für unabhängige Stichproben_)
3. Fragestellung C: Haben Studierende mit Wohnort in Uninähe (Frankfurt) mit gleicher Wahrscheinlichkeit einen Nebenjob wie Studierende, deren Wohnort außerhalb von Frankfurt liegt? (_Vierfelder-$\chi^2$-Test_) 
4. Fragestellung D: Sind jüngere Geschwister kooperativer als ältere? (_t-Test und Cohen's d für abhängige Stichproben_)
5. Fragestellung E: Sind jüngere Geschwister kooperativer als ältere? (_Wilcoxon-Test für abhängige Stichproben_)

Fragen 1.-3. werden in dieser Sitzung behandelt. In der nächsten Sitzung schauen wir uns Fragestellung 4.-5. an.

***
## 1. Fragestellung A: Unterscheidet sich die Anzahl erreichter Punkte in der Statistik-Klausur zwischen Personen, die das Tutorium regelmäßig besucht haben und denen, die nur unregelmäßig da waren?

### Vorbereitung: Datenerzeugung

Mithilfe unseres fb21-Datensatzes lässt sich diese Frage leider nicht beantworten. Wir nutzen daher die Funktion `rnorm()` und simulieren unsere Daten selbst, d.h. wir erstellen einen neuen Datensatz mit fiktiven Werten. 

Dabei nehmen wir für unsere beiden Gruppen (regelmäßige Teilnahme: ja bzw. nein) Folgendes an:

* Stichprobengröße: 65 bzw. 53
* Mittelwert der Punktzahl in der Population: 37.2 bzw. 33.8 
* Standardabweichung der Punktzahl in der Population: 5.4 bzw. 6.2 

```{r}
set.seed(123) # Vergleichbarkeit

# Datensatz für die Gruppe der regelmäßigen Teilnehmer
gruppe.regel <- data.frame(Gruppe = "ja",
                           Punktzahl = round(rnorm(n = 65, mean = 37.2, sd = 5.4))) 

# Datensatz für die Gruppe der unregelmäßigen Teilnehmer
gruppe.unreg <- data.frame(Gruppe = "nein",
                           Punktzahl = round(rnorm(n = 53, mean = 33.8, sd = 6.2)) )

# Datensätze "untereinander" zusammenfügen mit rbind.data.frame()
dataA <- rbind.data.frame(gruppe.regel, gruppe.unreg)  

# Prüfen, ob es geklappt hat
dim(dataA)
head(dataA)
tail(dataA)
```


### 1.1. Deskriptivstatistik

Im ersten Schritt wollen wir uns die Daten deskriptiv anschauen. Das geht entweder grafisch oder deskriptiv-statistisch.

#### 1.1.1. grafisch 
Mit Hilfe eines Boxplots, bzw. mit Hilfe von Histogrammen lassen sich Unterschiede zwischen Gruppen gut untersuchen. Wir verwenden hier einige Zusatzeinstellungen, um die Grafiken übersichtlicher und auch ein wenig ansprechender zu gestalten.

```{r}
# Gruppierter Boxplot :
boxplot(dataA$Punktzahl ~ dataA$Gruppe, 
        xlab="Regelmäßige Tutoriumsteilnahme", ylab="Punktzahl Statistikklausur", 
        las=1, cex.lab=1.5, 
        main="Tutoriumsteilnahme und Abschneiden in der Statistikklausur")

# Je ein Histogramm pro Gruppe, untereinander dargestellt, vertikale Linie für den jeweiligen Mittelwert
par(mfrow=c(2,1), mar=c(3,2,2,0))
hist(dataA[(dataA$Gruppe=="ja"), "Punktzahl"], main="Punktzahl (regelmäßige Teilnahme)", 
     xlim=c(0,50), xlab="", ylab="", las=1)
abline(v=mean(dataA[(dataA$Gruppe=="ja"), "Punktzahl"], na.rm=T), col="aquamarine3", lwd=3)
hist(dataA[(dataA$Gruppe=="nein"), "Punktzahl"], main="Punktzahl (unregelmäßige Teilnahme)", 
     xlim=c(0,50), xlab="", ylab="", las=1)
abline(v=mean(dataA[(dataA$Gruppe=="nein"), "Punktzahl"], na.rm=T), col="darksalmon", lwd=3)
```

`dataA$Punktzahl ~ dataA$Gruppe` ist die Formelnotation in `R`, welche Sie im Rahmen der Regression noch genauer kennenlernen werden. Links von der `~` (Tilde) steht die abhängige Variable (hier die Punktzahl), deren Mittelwertsunterschiede durch die unabhängige Variable (hier Gruppe) rechts der `~` erklärt werden soll. Der Befehl 
`par(mfrow=c(2,1), mar=c(3,2,2,0))` bewirkt, dass 2 Grafiken untereinander dargestellt werden - und zwar im selben Plot. Spielen Sie doch einmal selbst an den Einstellungen herum und schauen nach, was die Argumente jeweils bewirken!

Damit von nun an nicht immer zwei Grafiken in einem Plot dargestellt werden, können wir die Einstellungen folgendermaßen zurücksetzen:

```{r}
dev.off()
```


#### 1.1.2. statistisch

Wir können uns Deskriptivstatistiken ansehen. Bspw. könnten wir den Mittelwerte oder die SDs etc uns ausgeben lassen. Dazu nehmen wir entweder die `summary` und wählen die entsprechenden Fälle aus oder wir machen uns das `psych`-Paket zur nutze. Dieses muss zuvor installiert sein (`install.packages`). Falls dem so ist, dann kann das Paket mit `library` eingeladen werden. Die Funktion, die uns interessiert heißt `describeBy`, welche die Gruppenaufteilung bereits für uns übernimmt.

```{r}
# umständlich:
summary(dataA$Punktzahl[(dataA$Gruppe=="ja")])   # Gruppe 1: regelmäßige Teilnahme
summary(dataA$Punktzahl[(dataA$Gruppe=="nein")]) # Gruppe 2: unregelmäßige Teilnahme

# komfortabler:
library(psych)
describeBy(x = dataA$Punktzahl, group = dataA$Gruppe)        # beide Gruppen im Vergleich 
```

Achtung, bei den hier berichteten `sd` handelt es sich nicht um die Stichprobenkennwerte, sondern um die Populationsschätzer. Daher berechnen wir die Standardabweichung auch nochmals per Hand:

```{r}
punkte.regel <- dataA$Punktzahl[(dataA$Gruppe=="ja")]
sigma.regel <- sd(punkte.regel)
n.regel <- length(punkte.regel[!is.na(punkte.regel)])
sd.regel <- sigma.regel * (n.regel-1) / n.regel
sd.regel

punkte.unreg <- dataA$Punktzahl[(dataA$Gruppe=="nein")]
sigma.unreg <- sd(punkte.unreg)
n.unreg <- length(punkte.unreg[!is.na(punkte.unreg)])
sd.unreg <- sigma.unreg * (n.unreg-1) / n.unreg
sd.unreg
```


### 1.2. Voraussetzungsprüfung

Damit wir den Ergebnissen des _t_-Tests trauen können, müssen dessen Voraussetzungen erfüllt sein. 

**Voraussetzungen für die Durchführung des _t_-Tests**

1. die abhängige Variable ist intervallskaliert $\rightarrow$ ok
2. die einzelnen Messwerte sind voneinander unabhängig (Messwert einer Vpn hat keinen Einfluss auf den Messwert einer anderen) $\rightarrow$ ok  
3. das untersuchte Merkmal ist in den Grundgesamtheiten der beiden Gruppen normalverteilt $\rightarrow$ (ggf.) optische Prüfung  
4. Homoskedastizität: Varianzen der Variablen innerhalb der Populationen sind gleich $\rightarrow$ Levene-Test

**zu 3): Optische Prüfung auf Normalverteilung in den beiden Gruppen**  

Falls das Merkmal in der Population normalverteilt ist und die Stichproben (so wie hier) groß genug sind, darf diese Voraussetzung generell als erfüllt betrachtet werden ($\rightarrow$ Zentraler Grenzwertsatz). Für kleinere Stichproben empfiehlt sich eine optische Prüfung auf Normalverteilung. Zur optischen Prüfung auf Normalverteilung gibt es mehrere Möglichkeiten, von denen zwei im Folgenden erläutert und dann jeweils durchgeführt werden.

* Möglichkeit 1: die bei Normalverteilung erwartete Dichtefunktion über das Histogramm legen und so die Übereinstimmung beurteilen  
* Möglichkeit 2: QQ-Plot (quantile-quantile): es wird die beobachtete Position eines Messwerts gegen diejenige Position, die unter Gültigkeit der Normalverteilung zu erwarten wäre, abgetragen. Bei Normalverteilung liegen die Punkte (in etwa) auf einer Geraden.  

```{r, fig.height=4, fig.align="center"}
# Gruppe 1 (regelmäßige Teilnahme) 
par(mfrow=c(1,2))
punkte.regel <- dataA[(dataA$Gruppe=="ja"), "Punktzahl"]
hist(punkte.regel, xlim=c(0,60), main="Punktzahl (regelmäßige TN)", xlab="", ylab="", las=1, prob=T)
curve(dnorm(x, mean=mean(punkte.regel, na.rm=T), sd=sd(punkte.regel, na.rm=T)), col="blue", lwd=2, add=T)
qqnorm(punkte.regel)
qqline(punkte.regel, col="blue")
```

Mit Hilfe von `curve` kann eine Linie in eine Grafik eingezeichnet werden. Hierbei bezeichnet `x` die x-Koordinate. `dnorm` hatten wir bereits kennen gelernt. Diese Funktion beschreibt die Dichte der Normalverteilung. Die Normalverteilung ist eindeutig durch ihren Mittelwert und durch ihre Standardabweichung definiert. Wir müssen `dnorm` also jeweils den empirischen Mittelwert sowie empirische Standardabweichung übergeben. Das Argument `add = T` ist nötig, da sonst ein neuer Plot für die Kurve erstellt wird. So wird sie dem Histogramm hinzugefügt. Damit die Dichte sichtbar ist, muss im Histogramm zuvor das Argument `prob = T` gewählt werden. Ansonsten werden absolute Häufigkeiten, anstatt von relativen Häufigkeiten abgetragen. Den `qqnorm` Befehl hatten wir bereits auch kennen gelernt. Mit `qqline` erhalten wir die nötige Linie, auf welcher die Punkte einigermaßen liegen müssen, damit sie als normalverteilt einzustufen sind.

$\rightarrow$ Normalverteilung kann für Gruppe 1 (regelmäßige Teilnahme) angenommen werden

Wir wiederholen die Befehle von zuvor auch für die zweite Gruppe:

```{r, fig.height=4, fig.align="center"}
# Gruppe 2 (unregelmäßige Teilnahme)
par(mfrow=c(1,2))
punkte.unreg <- dataA[(dataA$Gruppe=="nein"), "Punktzahl"]
hist(punkte.unreg, xlim=c(0,60), main="Punktzahl (unregmäßige TN)", xlab="", ylab="", las=1, prob=T)
curve(dnorm(x, mean=mean(punkte.unreg, na.rm=T), sd=sd(punkte.unreg, na.rm=T)), col="blue", lwd=2, add=T)
qqnorm(punkte.unreg)
qqline(punkte.unreg, col="blue")
```

$\rightarrow$ Normalverteilung kann auch für Gruppe 2 (unregelmäßige Teilnahme) angenommen werden


Damit von nun an nicht immer zwei Grafiken in einem Plot dargestellt werden, können wir die Einstellungen folgendermaßen zurücksetzen:

```{r}
dev.off()
```

**zu 4) Test auf Homoskedastizität (Levene-Test)**  

Das Hypothesenpaar im Levene-Test lautet:  

* $H_0$: Homoskedastizität ist gegeben.  
* $H_1$: Homoskedastizität ist nicht gegeben.  

Ein nicht-signifikantes Ergebnis (_p_ > .05) zeigt also Homoskedastizität an. Den Levene-Test können wir mit Hilfe des `car`-Pakets durchführen (dieses muss natürlich vorher installiert sein). Die nötige Funktion heißt `leveneTest`. Sie nimmt eine Formel entgegen, die die Punktzahl auf die Gruppen aufteilt. Links von der `~` (Tilde) steht die abhängige Variable (hier die Punktzahl), deren Mittelwertsunterschiede durch die unabhängige Variable (hier Gruppe) rechts der `~` erklärt werden soll.

```{r}
library(car)
leveneTest(dataA$Punktzahl ~ dataA$Gruppe)
```

_F_(1,116) = 0.499, _p_ = .482 $\rightarrow$ Das Ergebnis ist nicht signifikant, die $H_0$ wird beibehalten. Homoskedastizität wird angenommen.

Für Fragestellung A sind somit alle Voraussetzungen für die Durchführung des _t_-Test erfüllt. :-)  Hätte der Levene-Test keine Homoskedastizität angezeigt (_p_ <. 05), so kann der _t_-Test trotzdem, nach Korrektur der Freiheitsgrade ("Welch-Korrektur"), durchgeführt werden (s.u.).


### 1.3. Inferenzstatistik: _t_-Test

Zur Erinnerung: 

> Fragestellung A: "Unterscheidet sich die Anzahl erreichter Punkte in der Statistik-Klausur zwischen Personen, die das Tutorium regelmäßig besucht haben und denen, die nur unregelmäßig da waren?"   

$\rightarrow$ Fragestellung ist ungerichtet, erfordert also auch ungerichtete Hypothesen.

**Hypothesen**  

* Art des Effekts: Unterschiedshypothese
* Richtung des Effekts: Ungerichtet
* Größe des Effekts: Unspezifisch

Hypothesenpaar (inhaltlich):  

* $H_0$: Studierende, die regelmäßig am Tutorium teilgenommen haben, unterscheiden sich nicht in der Punktzahl ihrer Statistikklausur von jenen, die nur unregelmäßig da waren.   
* $H_1$: Studierende, die regelmäßig am Tutorium teilgenommen haben, unterscheiden sich in der Punktzahl ihrer Statistikklausur von jenen, die nur unregelmäßig da waren.  

Hypothesenpaar (statistisch):  

* $H_0$: $\mu_\text{regelmäßig} = \mu_\text{unregelmäßig}$  bzw.  $\mu_\text{regelmäßig} - \mu_\text{unregelmäßig} = 0$  
* $H_1$: $\mu_\text{regelmäßig} \ne \mu_\text{unregelmäßig}$  bzw.  $\mu_\text{regelmäßig} - \mu_\text{unregelmäßig} \ne 0$

**Signifikanzniveau**  

Das Signifikanzniveau muss vor der Untersuchung festgelegt werden. Es soll hier 5% betragen. $\rightarrow \alpha=.05$ 

**Durchführung des _t_-Tests in R: Funktion `t.test()`**

Wir hatten im Rahmen des Einstichproben-_t_-Tests bereits die Funktion `t.test` kennengelernt. Diese nutzen wir wieder. Wir übergeben dieser wieder die Formel, die wir bereits im Boxplot und im Levene-Test verwendet haben. Außerdem wählen wir einige Zusatzargumente, die dann zum Zweistichproben-_t_-Test für unabhängige Stichproben führt:

```{r}
t.test(dataA$Punktzahl ~ dataA$Gruppe,  # abhängige Variable ~ unabhängige Variable
      paired = FALSE,                   # Stichproben sind unabhängig 
      alternative = "two.sided",        # zweiseitige Testung (Default)
      var.equal = TRUE,                 # Homoskedastizität liegt vor (-> Levene-Test)
      conf.level = .95)                 # alpha = .05 (Default)
```
_t_(_df_ = 116, zweis.) = 3.396, _p_ < .001 $\rightarrow$ signifikant, $H_0$ wird verworfen, $H_1$ wird angenommen.  

### 1.4. Berechnung der Effektstärke Cohen's _d_

Wir wissen nun, dass sich die Mittelwertsdifferenz auf die Population verallgemeinern lässt. Um das Ergebnis besser einordnen zu können, greifen wir auf Effektstärken zurück: Cohen's _d_ gibt den standardisierten Mittelwertsunterschied zwischen zwei Gruppen an. "Standardisiert" bedeutet, dass wir uns nicht mehr auf der Originalmetrik befinden (hier: Punkte in der Statistikklausur), sondern mit Standardabweichungen arbeiten. Ein Wert von 1 zeigt also an, dass sich die Gruppenmittelwerte um eine Standardabweichung voneinander unterscheiden. Es berechnet sich wie folgt:

$$ d = \frac{\bar{x}_1-\bar{x}_2} {\hat{\sigma}_{inn}} $$
wobei

$$ {\hat{\sigma}_{inn}} = \sqrt{ \frac{{\hat{\sigma}_1^2}*(n_1-1) + {\hat{\sigma}^2_2}*(n_2-1)} {(n_1-1) + (n_2-1)} }$$
Cohen (1988) hat folgende Konventionen zur Beurteilung der Effektstärke _d_ vorgeschlagen, die man heranziehen kann, um den Effekt "bei kompletter Ahnungslosigkeit" einschätzen zu können (wissen wir mehr über den Sachverhalt, so sollten Effektstärken lieber im Bezug zu anderen Studienergebnissen interpretiert werden):

_d_ | Interpretation |
:-: | :------: |
~ .2 | kleiner Effekt |
~ .5 | mittlerer Effekt |
~ .8 | großer Effekt |


**Berechnung von Hand**

Wir führen die Berechnung von Cohen's _d_ zunächst mit Hand durch. Dafür speichern wir uns die nötigen Größen ab und wenden dann die präsentierte Formel an:

```{r}
punkte.regel <- dataA[(dataA$Gruppe=="ja"), "Punktzahl"]
mw.regel <- mean(punkte.regel, na.rm=T)
n.regel <- length(punkte.regel[!is.na(punkte.regel)])
sigma.regel <- var(punkte.regel) * (n.regel - 1)

punkte.unreg <- dataA[(dataA$Gruppe=="nein"), "Punktzahl"]
mw.unreg <- mean(punkte.unreg, na.rm=T)
n.unreg <- length(punkte.unreg[!is.na(punkte.unreg)])
sigma.unreg <- var(punkte.unreg) * (n.unreg - 1)

sigma.inn <- sqrt((sigma.regel + sigma.unreg) / (n.regel-1 + n.unreg-1))

d1 <- (mw.regel - mw.unreg) / sigma.inn
d1
```

**Berechnung mit Funktion `cohen.d()`**

Natürlich gibt es in `R` auch eine angenehmere Alternative:

```{r, results="hide"}
#alternativ:
#install.packages("effsize")
library("effsize")
```

```{r}
d2 <- cohen.d(dataA$Punktzahl, dataA$Gruppe)
d2
```

Die Effektstärke für diesen Mittelwertsunterschied beträgt _d_ = `r round(d1,3)`.

### 1.5. Ergebnisinterpretation
Es wurde untersucht, ob sich Studierende, die regelmäßig am Tutorium teilgenommen haben und diejenigen, die nur unregelmäßig da waren, in der von ihnen in der Statistikklausur erreichten Punktzahl unterscheiden. Tatsächlich findet sich deskriptiv ein Unterschied: regelmäßig Teilnehmende weisen einen durchschnittlichen Wert von `r round(mean(gruppe.regel$Punktzahl),3)` (_SD_ = `r round(sd.regel,3)`) auf, während die unregelmäßig Teilnehmenden einen Wert von `r round(mean(gruppe.unreg$Punktzahl),3)` (_SD_ = `r round(sd.unreg,3)`) aufweisen. Dies entspricht einem nach Cohens Konvention (1988) mittleren bis großen Effekt (_d_ = `r round(d1,3)`).

Zur Beantwortung der Fragestellung wurde ein _t_-Test unter Annahme von Homoskedastizität (_F_(1,116) = 0.499, _p_ = .482) durchgeführt. Der Gruppenunterschied ist signifikant (_t_(_df_ = 116, zweis.) = 3.396, _p_ < .001), somit wird die Nullhypothese verworfen und die Alternativhypothese angenommen. Studierende, die regelmäßig am Tutorium teilgenommen haben, unterscheiden sich im Ergebnis der Statistikklausur (erreichte Punktzahl) bedeutsam von jenen, die nur unregelmäßig da waren.

***

## 2. Fragestellung B: Sind Studentinnen verträglicher als Studenten?

### 2.1 Vorbereitung (Daten einlesen, Daten aufbereiten)

```{r echo=F}
load("fb21.rda")
```

```{r eval=FALSE}
setwd("...")
load("fb21.rda")
```

```{r} 
# Geschlecht als Faktor hinterlegen - aber nur dann, falls es noch keiner war
if(is.factor(fb21$geschl) == FALSE){           # falls Geschlecht noch nicht als Faktor vorliegt...
  fb21$geschl <- factor(fb21$geschl,           # ...wird ein Faktor erstellt
                        levels = c(1, 2, 3),
                        labels = c('weiblich', 'maennlich', 'anderes'))
  }
str(fb21)
```

Variable "geschl" liegt (nun) als Faktor vor.

### 2.2. Deskriptivstatistik

#### 2.2.1. grafisch 

```{r}
# nur Männer und Frauen auswählen:
dataB <- fb21[ (fb21$geschl=="maennlich"|fb21$geschl=="weiblich"), ]  
dataB$geschl <- droplevels(dataB$geschl)

# Gruppierter Boxplot:
boxplot(dataB$vertr ~ dataB$geschl, 
        xlab="Geschlecht", ylab="Verträglichkeit", 
        las=1, cex.lab=1.5, 
        main="Verträglichkeit je nach Geschlecht")
```

Graphisch ist kein Unterschied zu erkennen.

#### 2.2.2. statistisch

```{r}
describeBy(dataB$vertr, dataB$geschl) # beide Gruppen im Vergleich

# Interquartilsbereich (IBQ) über summary()
summary( dataB[(dataB$geschl=="weiblich"), "vertr"])
summary( dataB[(dataB$geschl=="maennlich"), "vertr"]) 
```

Deskriptiv weist die Gruppe der männlichen Studierenden den gleichen Median auf wie die Gruppe der weiblichen Studierenden.

### 2.3. Voraussetzungsprüfung  

**Voraussetzungen für die Durchführung des _t_-Tests:**

1. die abhängige Variable ist intervallskaliert $\rightarrow$ ok    
2. die einzelnen Messwerte sind voneinander unabhängig (Messwert einer Vpn hat keinen Einfluss auf den Messwert einer anderen) $\rightarrow$ ok   
3. das untersuchte Merkmal ist in den Grundgesamtheiten der beiden Gruppen normalverteilt $\rightarrow$ (ggf.) optische Prüfung  
4. Homoskedastizität: Varianzen der Variablen innerhalb der Populationen sind gleich $\rightarrow$ Levene-Test

**zu 3): Optische Prüfung auf Normalverteilung in den beiden Gruppen** 

(Hinweis: In diesem Datenbeispiel betragen die Stichprobengrößen 80 (Gruppe "weiblich") bzw. 31 (Gruppe "männlich"). Unter der Annahme von Normalverteilung des Merkmals "Verträglichkeit" in der Population könnte man bei diesen Stichprobengrößen von Normalverteilung ausgehen, ohne dies explizit zu prüfen, und einen _t_-Test durchführen (s.o.). Aus didaktischen Gründen betrachten wir hier die Normalverteilungsannahme als verletzt und führen daher den Wilcoxon-Test durch.)

```{r, fig.height=4, fig.align="center"}
#Gruppe 1 (weiblich) 
par(mfrow=c(1,2))
vertr.w <- dataB[(dataB$geschl=="weiblich"), "vertr"]
hist(vertr.w, xlim=c(1,7), ylim=c(0,1), main="Verträglichkeit (weiblich)", xlab="", ylab="", las=1, prob=T)
curve(dnorm(x, mean=mean(vertr.w, na.rm=T), sd=sd(vertr.w, na.rm=T)), col="red", lwd=2, add=T)
qqnorm(vertr.w)
qqline(vertr.w, col="red")
```

$\rightarrow$ Entscheidung: Normalverteilung in Gruppe 1 (weiblich) ist einigermaßen gegeben $\rightarrow$ spricht für t-Test

```{r, fig.height=4, fig.align="center"}
#Gruppe 2 (männlich)
par(mfrow=c(1,2))
vertr.m <- dataB[(dataB$geschl=="maennlich"), "vertr"]
hist(vertr.m, xlim=c(1,7), ylim=c(0,.8), main="Verträglichkeit (männlich)", xlab="", ylab="", las=1, prob=T)
curve(dnorm(x, mean=mean(vertr.m, na.rm=T), sd=sd(vertr.m, na.rm=T)), col="red", lwd=2, add=T)
qqnorm(vertr.m)
qqline(vertr.m, col="red")
```

$\rightarrow$ Entscheidung: Normalverteilung in Gruppe 2 (männlich) ist nicht gegeben $\rightarrow$ spricht für Wilcoxon-Test

**zu 4) Test auf Homoskedastizität (Levene-Test)**  

Das Hypothesenpaar im Levene-Test lautet:  

* $H_0$: Homoskedastizität ist gegeben.  
* $H_1$: Homoskedastizität ist nicht gegeben.  

Ein nicht-signifikantes Ergebnis (_p_ > .05) zeigt also Homoskedastizität an. 

```{r}
library(car)
leveneTest(dataB$vertr ~ dataB$geschl)
```

$F(1,109) = 0.11, p = .740 \rightarrow H_0$ wird beibehalten: Homoskedastizität wird angenommen

### 2.4. Inferenzstatistik: Wilcoxon-Test

Zur Erinnerung:  

> Fragestellung B: "Sind Studentinnen *verträglicher* als Studenten?"   

$\rightarrow$ Fragestellung ist gerichtet, erfordert also auch gerichtete Hypothesen.

**Hypothesen**  

* Art des Effekts: Unterschiedshypothese
* Richtung des Effekts: Gerichtet
* Größe des Effekts: Unspezifisch

Hypothesenpaar (inhaltlich):  

* $H_0$: Studentinnen sind weniger oder genauso verträglich wie Studenten.  
* $H_1$: Studentinnen sind verträglicher als Studenten.  

Hypothesenpaar (statistisch):  

* $H_0$: $\eta_{weiblich} \leq \eta_{männlich}$   bzw.   $\eta_{weiblich} - \eta_{männlich} \leq 0$  
* $H_1$: $\eta_{weiblich} \gt  \eta_{männlich}$   bzw.   $\eta_{weiblich} - \eta_{männlich} \gt 0$

**Signifikanzniveau**   

Das Signifikanzniveau muss vor der Untersuchung festgelegt werden. Es soll hier 5% betragen. $\rightarrow \alpha = .05$ 

**Durchführung des Wilcoxon-Tests in R: Funktion `wilcox.test()`**

```{r}
levels(dataB$geschl) # wichtig zu wissen: die erste der beiden Faktorstufen ist "weiblich" 

wilcox.test(dataB$vertr ~ dataB$geschl,   # abhängige Variable ~ unabhängige Variable
            paired = FALSE,               # Stichproben sind unabhängig
            alternative = "greater",      # einseitige Testung, und zwar so, dass Gruppe1(w)-Gruppe2(m) > 0
            conf.level = .95)             # alpha = .05

```
$W = 1213, p = .573 \rightarrow$ Ergebnis ist nicht signfikant, $H_0$ wird beibehalten

### 2.5. Ergebnisinterpretation

Es wurde untersucht, ob Studentinnen verträglicher sind als Studenten. Deskriptiv besteht kein Unterschied in der Verträglichkeit: Beide Gruppen weisen einen Median von 4.25 auf ($IQB_w$ = [3.75; 4.5]; $IQB_m$ = [4.0; 4.5]). Zur Beantwortung der Fragestellung wurde ein Wilcoxon-Test durchgeführt. Der Gruppenunterschied ist statistisch nicht signifikant (_W_ = 1213, _p_ = .573). Somit wird die Nullhypothese beibehalten: Studentinnen sind nicht verträglicher als Studenten. 

***

## 3. Fragestellung C: Haben Studierende mit Wohnort in Uninähe (Frankfurt) mit gleicher Wahrscheinlichkeit einen Nebenjob wie Studierende, deren Wohnort außerhalb von Frankfurt liegt?

Zusätzlich zur Gruppenvariable ist in diesem Beispiel auch die abhängige Variable nominalskaliert. Um Fragen wie diese zu beantworten, werden daher die Populationswahrscheinlichkeiten (job: ja vs. nein) zwischen den beiden Gruppen (ort: Frankfurt vs. außerhalb) miteinander verglichen. Diese Prüfung erfolgt mithilfe der $\chi^2$-Verteilung $\rightarrow \chi^2$-Test 

### 3.1. Datenaufbereitung

```{r}
if(is.factor(fb21$ort) == FALSE){
  fb21$ort <- factor(fb21$ort, levels=c(1,2), labels=c("FFM", "anderer"))
}
if(is.factor(fb21$job) == FALSE){
  fb21$job <- factor(fb21$job, levels=c(1,2), labels=c("nein", "ja"))
}
```

 
### 3.2. Deskriptivstatistik/Voraussetzungsprüfung  

**Voraussetzungen:** 

1. Die einzelnen Beobachtungen sind voneinander unabhängig $\rightarrow$ ok
2. Jede Person lässt sich eindeutig einer Kategorie bzw. Merkmalskombination zuordnen $\rightarrow$ ok
3. Zellbesetzung für alle $n_{ij}$ > 5 $\rightarrow$ Prüfung anhand von Häufigkeitstabelle 

**zu Punkt 3) Zellbesetzung _n_ > 5**

```{r}
tab <- table(fb21$ort, fb21$job)
tab
```

$\rightarrow n_{ij}$ > 5 in allen Zellen gegeben

### 3.3. Inferenzstatistische Beantwortung der Fragestellung

**Hypothesen**

* Art des Effekts: Zusammenhangshypothese  
* Richtung des Effekts: Ungerichtet  
* Größe des Effekts: Unspezifisch 

Hyothesenpaar (inhaltlich):  

* $H_0$: Studierende mit Wohnort in Uninähe haben mit gleicher Wahrscheinlichkeit einen Nebenjob wie Studierende, deren Wohnort außerhalb von Frankfurt liegt.  
* $H_1$: Studierende mit Wohnort in Uninähe haben mit einer höheren oder niedrigeren Wahrscheinlichkeit einen Nebenjob wie Studierende, deren Wohnort außerhalb von Frankfurt liegt.  

Hypothesenpaar (statistisch):   

* $H_0$: $\pi_{ij} =    \pi_{i\bullet} \cdot \pi_{\bullet j}$  
* $H_1$: $\pi_{ij} \neq \pi_{i\bullet} \cdot \pi_{\bullet j}$ 

**Signifikanzniveau $\alpha$**

Die Irrtumswahrscheinlichkeit soll 5% betragen. $\rightarrow \alpha=.05$


#### 3.3.1. Vierfelder-$\chi^2$-Test in R: "manuelle" Berechnung über Formel

**erwartete Häufigkeiten berechnen**

Für jede Zelle lassen sich die unter Gültigkeit der Nullhypothese erwarteten Häufigkeiten $e_{ij}$ bestimmen: 

$$e_{ij} = \frac{n_{i\bullet} \cdot n_{\bullet j}}{n}$$
```{r}
tab_mar <- addmargins(tab) # Randsummen zu Tabelle hinzufügen
tab_mar

expected <- data.frame(nein=c((tab_mar[1,3]*tab_mar[3,1])/tab_mar[3,3],
                              (tab_mar[2,3]*tab_mar[3,1])/tab_mar[3,3]),
                       ja=c((tab_mar[1,3]*tab_mar[3,2])/tab_mar[3,3],
                            (tab_mar[2,3]*tab_mar[3,2])/tab_mar[3,3]))
expected
```

**Prüfgröße $\chi^2$ berechnen**

Formel: 
$$\chi^2 = \sum_{i=1}^{2}{ \sum_{j=1}^{2}{ \frac{(n_{ij}-e_{ij})^2} {e_{ij}}}}$$
```{r}
chi_quadrat_Wert <- (tab[1,1]-expected[1,1])^2/expected[1,1]+
                    (tab[1,2]-expected[1,2])^2/expected[1,2]+
                    (tab[2,1]-expected[2,1])^2/expected[2,1]+
                    (tab[2,2]-expected[2,2])^2/expected[2,2]
chi_quadrat_Wert
```

**Signfikanztestung: per Vergleich von empirischem und kritischem $\chi^2$**

Die Freiheitsgrade berechnen sich aus der Anzahl der untersuchten Kategorien: $df = (p - 1) \cdot (k - 1)$. Hier, im Fall des Vierfelder-$\chi^2$-Tests also mit $df = 1$, wobei 

* _p_: Anzahl Kategorien Variable "ort" = 2  
* _k_: Anzahl Kategorien Variable "job" = 2

Zur Bestimmung des kritischen Wertes und des $p$-Wertes:

```{r}
qchisq(.95, 1)
pchisq(chi_quadrat_Wert, 1, lower.tail = FALSE)
```

* _df_ = 1
* $\chi^2_{krit}$ = 3.84
* $\chi^2_{emp}$ = `r round(chi_quadrat_Wert, 3)`
* $\chi^2_{emp} < \chi^2_{krit}$ $\rightarrow H_0$ wird beibehalten
* $p$ = `r round(pchisq(chi_quadrat_Wert, 1, lower.tail = FALSE), 3)`
* $p$-Wert > $\alpha$-Fehlerniveau $\rightarrow H_0$ wird beibehalten


#### 3.3.2. Vierfelder-$\chi^2$-Test in R: Funktion `chisq.test()`

```{r}
chisq.test(tab,        # Kreuztabelle
           correct=F)  # keine Kontinuinitaetskorrektur nach Yates
```

### 3.4. Effektstärken

**Yules Q**

```{r}
effekt_YulesQ <- (tab[1,1]*tab[2,2]-tab[1,2]*tab[2,1])/
                 (tab[1,1]*tab[2,2]+tab[1,2]*tab[2,1])
effekt_YulesQ
```

Wertebereich zwischen -1 und 1; Interpretation analog zu Korrelationen

**Phi ($\phi$)**

```{r}
effekt_phi <- (tab[1,1]*tab[2,2]-tab[1,2]*tab[2,1])/
  sqrt((tab[1,1]+tab[1,2])*(tab[1,1]+tab[2,1])*(tab[1,2]+tab[2,2])*(tab[2,1]+tab[2,2]))
effekt_phi

# alternativ mit psych Paket
library(psych)
phi(tab, digits = 8)

# Äquivalentes Ergebnis mittels Pearson-Korrelation
# (dichotome Variablen)
ort_num <- as.numeric(fb21$ort)
job_num <- as.numeric(fb21$job)
cor(ort_num, job_num, use="pairwise")
```

Wertebereich zwischen -1 und 1; Interpretation analog zu Korrelationen


### 3.5. Ergebnisinterpretation

Es wurde untersucht, ob Studierende mit Wohnort in Uninähe (also in Frankfurt) mit gleicher Wahrscheinlichkeit einen Nebenjob haben wie Studierende, deren Wohnort außerhalb von Frankfurt liegt. Zur Beantwortung der Fragestellung wurde ein Vierfelder-Chi-Quadrat-Test für unabhängige Stichproben berechnet. Der Zusammenhang zwischen Wohnort und Nebenjob ist nicht signifikant ($\chi^2$(1) = `r round(chi_quadrat_Wert, 3)`, _p_ = `r round(pchisq(chi_quadrat_Wert, 1, lower.tail = FALSE), 3)`), somit wird die Nullhypothese beibehalten. Der Effekt ist von vernachlässigbarer Stärke ($\phi$ = `r round(effekt_phi, 3)`). Studierende mit Wohnort in Uninähe haben mit gleicher Wahrscheinlichkeit einen Nebenjob wie Studierende, deren Wohnort außerhalb von Frankfurt liegt.

***
