---
title: Korrelation und Regression
author: 
date: '2021-01-04'
slug: korrelation-und-regression
categories:
  - BSc2
tags:
  - Regression
  - Korrelation
subtitle: ''
summary: ''
authors: [winkler]
lastmod: '2021-01-04T13:13:57+01:00'
featured: no
image:
  caption: ''
  focal_point: ''
  preview_only: no
projects: []
---

```{r setup, cache = FALSE, echo = FALSE}
knitr::opts_chunk$set(error = TRUE)
```


<details><summary>Kernfragen dieser Lehreinheit</summary>

* Wie können Kreuztabellen in R erstellt werden? Welche Varianten gibt es, relative Häufigkeitstabellen zu erstellen?
* Wie kann ein gemeinsames Balkendiagramm für zwei Variablen erstellt werden?
* Welche zwei Varianten gibt es, Varianzen und Kovarianzen zu bestimmen?
* Wie kann die Produkt-Moment-Korrelation, die Rang-Korrelation nach Spearman und Kendalls $\tau$ bestimmt werden?
* Wie wird bei der Berechnung von Korrelationen mit fehlenden Werten umgegangen?
* Wie kann ein Modell für den Zusammenhang von zwei Variablen erstellt werden?
* Wie können Streudiagramme in R erstellt werden? Wie kann die Regressionsgerade in den Plot eingefügt werden?
* Wie können standardisierte Regressionsgewichte geschätzt werden? Was ist der Unterschied zu nicht-standardisierten?
* Wie wird der Determinationskoeffizient $R^2$ berechnet und was sagt er aus?
* Wie werden der Korrelationskoeffizient _r_ als auch das Regressionsparameter _b_ inferenzstatistisch überprüft?
</details>

***

## Datensatz laden

Zu Beginn laden wir wie gewohnt den Datensatz (Sie können den Datensatz [hier <i class="fas fa-download"></i> herunterladen](/post/fb20.rda)) und erstellen, falls nötig, Labels und Skalenwerte. 

```{r, echo = FALSE}
setwd('C:/Users/Nutzer/Documents/Lehre/Statistik')
```

```{r, eval = FALSE}
setwd(...) #auf Pfad mit Datensatz
```

```{r}
load("fb20.rda")

#Labels
fb20$fach <- factor(fb20$fach, levels = 1:5, labels = c ('Allgemeine', 'Biologische', 'Entwicklung', 'Klinische', 'Diag./Meth.'))
fb20$ziel <- factor(fb20$ziel, levels = 1:4, labels = c ('Wirtschaft', 'Therapie', 'Forschung', 'Andere'))

#Rekodierung
fb20$mdbf4_r <- -1 * (fb20$mdbf4 - 6)
fb20$mdbf11_r <- -1 * (fb20$mdbf11 - 6)
fb20$mdbf5_r <- -1 * (fb20$mdbf5 - 6)
fb20$mdbf7_r <- -1 * (fb20$mdbf7 - 6)
fb20$mdbf3_r <- -1 * (fb20$mdbf3 - 6)
fb20$mdbf9_r <- -1 * (fb20$mdbf5 - 9)

#Skalenwerte
gut <- fb20[,c('mdbf1','mdbf4_r','mdbf8','mdbf11_r')]
fb20$gs <- rowMeans(gut)
wach <- fb20[,c('mdbf2','mdbf5_r','mdbf7_r','mdbf10')]
fb20$wm <- rowMeans(wach)
ruhig <- fb20[,c('mdbf3_r','mdbf6','mdbf9_r','mdbf12')]
fb20$ru <- rowMeans(ruhig)

```

****

## Häufigkeitstabellen

Die Erstellung von *Häufigkeitstabellen* zur Darstellung univariater Häufigkeiten haben Sie schon kennengelernt. Dies funktioniert mit einfachen Befehlen für die Häufigkeiten und die zugehörigen relativen Prozentzahlen.


```{r}
tab<-table(fb20$fach)                 #Absolut
tab

prop.table(tab)                       #Relativ
```

Die Erweiterung für den bivariaten Fall ist dabei nicht schwierig und wird als *Kreuztabelle* bezeichnet. Sie liefert die Häufigkeit von Kombinationen von Ausprägungen in mehreren Variablen. In den Zeilen wird eine Variable abgetragen und in den Spalten die zweite. Im Unterschied zum univariaten Fall muss im `table()` Befehl nur die zweite interessierende Variable zusätzlich genannt werden. Tabellen können beliebig viele Dimensionen haben, werden dann aber sehr unübersichtlich.

```{r}
tab<-table(fb20$fach,fb20$ziel)       #Kreuztabelle
tab
```

In eine Kreuztabelle können Randsummen mit dem `addmargins()` Befehl hinzugefügt werden. Randsummen erzeugen in der letzten Spalte bzw. Zeile die univariaten Häufigkeitstabellen der Variablen.

```{r}
addmargins(tab)                       #Randsummen hinzufügen
```

Auch für die Kreuztabelle ist die Möglichkeit der Darstellung der Häufigkeiten in Relation zur Gesamtzahl der Beobachtungen gegeben. 

```{r}
prop.table(tab)                       #Relative Häufigkeiten
```

`r tab[4, 2]` von insgesamt `r sum(tab)` (`r round(tab[4,2]/sum(tab)*100,2)`%)  wollen therapeutisch arbeiten *und* interessieren sich bisher am meisten für die klinische Psychologie.


`prob.table()` kann allerdings nicht nur an der Gesamtzahl relativiert werden, sondern auch an der jeweiligen Zeilen- oder Spaltensumme. Dafür gibt man im Argument `margin` für Zeilen `1` oder für Spalten `2` an.

```{r}
prop.table(tab, margin = 1)           #relativiert an Zeilen
```

Von `r sum(tab[4, ])` Personen, die sich am meisten für klinische Psychologie interessieren, wollen `r round(tab[4,2]/sum(tab[4,])*100,2)`% (nämlich `r tab[4, 2]` Personen) später therapeutisch arbeiten.

```{r}
prop.table(tab, margin = 2)           #relativiert an Spalten
```

Von `r sum(tab[, 2])` Personen, die später therapeutisch arbeiten wollen, interessieren sich `r round(tab[4,2]/sum(tab[,2])*100,2)`% (nämlich `r tab[4, 2]` Personen) für die klinische Psychologie.


`addmargins()`und `prop.table()` können beliebig kombiniert werden.
`prop.table(addmargins(tab))` behandelt die Randsummen als eigene Kategorie (inhaltlich meist unsinnig!).
`addmargins(prop.table(tab))` liefert die Randsummen der relativen Häufigkeiten.

```{r}
addmargins(prop.table(tab))
```

****

## Balkendiagramme

Grafisch kann eine solche Kreuztabelle durch gruppierte Balkendiagramme dargestellt werden. Das Argument `beside` sorgt für die Anordnung der Balken (bei `TRUE` nebeneinander, bei `FALSE` übereinander). Das Argument `legend` nimmt einen Vektor für die Beschriftung entgegen. Die Reihen des Datensatzes bilden dabei stets eigene Balken, während die Spalten die Gruppierungsvariable bilden. Deshalb müssen als Legende die Namen der Reihen `rownames()` unserer Tabelle `tab` ausgewählt werden.

```{r}
barplot (tab,
         beside = TRUE,
         col = c('mintcream','olivedrab','peachpuff','steelblue','maroon'),
         legend = rownames(tab))
```

****

## Varianz, Kovarianz und Korrelation

In der Vorlesungen haben Sie gelernt, dass es für *Kovarianzen* und *Varianzen* empirische und geschätzte Werte gibt. R berechnet standardmäßig für die Varianz und Kovarianz die *Populationsschätzer*, verwendet also folgende Formeln für Varianz

$$\hat{\sigma}^2_{X} = \frac{\sum_{m=1}^n (y_m - \bar{y})^2}{n-1}$$

und Kovarianz.

$$\hat{\sigma}_{XY} = \frac{\sum_{m=1}^n (x_m - \bar{x}) \cdot (y_m - \bar{y})}{n-1}$$

Die Funktionen für die Varianz ist dabei `var()`. Im Folgenden wird diese für die Variablen `gs` (Gut vs. Schlecht) und `gewis` (Gewissenhaftigkeit) aus dem Datensatz bestimmt. Als Argumente müssen jeweils die Variablennamen verwendet werden.

```{r}
var(fb20$lz)                            #Varianz Lebenszufriedenheit
```

Wie bereits in vergangenen Sitzungen gesehen führen fehlende Werte zu der Ausgabe `NA`. Um dies zu beheben, wird im univariaten Fall `na.rm = TRUE` zum Ausschluss verwendet. 

```{r}
var(fb20$gs, na.rm = TRUE)               #Varianz Gut vs. Schlecht

var(fb20$gewis, na.rm = TRUE)            #Varianz Gewissenhaftigkeit
```


Die Funktion `cov()` wird für die Kovarianz verwendet und benötigt als Argumente die Variablen. 

```{r}
cov(fb20$gs, fb20$gewis)                #Kovarianz Gut vs. Schlecht und Gewissenhaftigkeit
```

Natürlich haben auch bei der Kovarianzberechnung fehlende Werte einen Einfluss. Zur Bewältigung des Problems gibt es das Argument `use`. Bei Zusammenhangsmaßen gibt es in R mehrere Möglichkeiten für den Umgang mit fehlenden Werten, die sich nur unterscheiden, wenn mehr als zwei Variablen korreliert werden:

* *Paarweiser Fallausschluss*: Personen, die auf (mindestens) einer von zwei Variablen `NA` haben, werden von der Berechnung ausgeschlossen.
* *Listenweiser Fallausschluss*: Personen, die auf (mindestens) einer von allen Variablen `NA` haben, werden von der Berechnung ausgeschlossen.
* *na.or.complete*: Zeilen, die einen fehlenden Wert (NA) enthalten, werden bei den Berechnungen ignoriert. Das entspricht der Angabe von na.rm = TRUE.

Am besten lässt sich der Unterschied in einer *Kovarianzmatrix* veranschaulichen. Hier werden alle Varianzen und Kovarianzen von einer Menge an Variablen berechnet und in einer Tabelle darstellt. Dafür muss ein Datensatz erstellt werden, der nur die interessierenden Variablen enthält. Zu unseren beiden Variablen nehmen wir als drittes noch die Lebenszufriedenheit (`lz`) auf.

```{r}
drei <- fb20[, c('gs','lz','gewis')]         #Datensatzreduktion
cov(drei)                                    #Kovarianzmatrix
```

Da die fehlenden Werte nicht entfernt wurden, gibt R kein Ergebnis aus.
Nun folgt die Gegenüberstellung der beiden betrachteten Möglichkeiten zum Ausschluss. 

```{r}
cov(drei, use = 'pairwise')             #Paarweiser Fallausschluss

cov(drei, use = 'complete')             #Listenweiser Fallausschluss
```

Wie wir sehen unterscheiden sich die Werte voneinander, da beim listenweisen Fallausschluss noch mehr Personen von Beginn an von der Berechnung ausgeschlossen werden.


Der Zusammenhang zwischen zwei Variablen kann in einem *Scatterplot* bzw. *Streupunktdiagramm* dargestellt werden. Dafür kann man die `plot()` Funktion nutzen. Als Argumente können dabei `x` für die Variable auf der x-Achse, `y` für die Variable auf der y-Achse, `xlim`, `ylim` für eventuelle Begrenzungen der Achsen und `pch` für die Punktart angegeben werden.

```{r}
plot(x = fb20$gs, y = fb20$gewis)
```

Wie in der Vorlesung besprochen sind für verschiedene Skalenniveaus Zusammenhangsmaße verfügbar, die im Gegensatz zur Kovarianz auch eine Vergleichbarkeit zwischen zwei Zusammenhangswerten sicherstellen. Für zwei metrisch skalierte Variablen gibt es dabei die *Produkt-Moment-Korrelation*. In der Funktion `cor()` werden dabei die Argumente `x` und `y` für die beiden betrachteten Variablen benötigt. `use` beschreibt weiterhin den Umgang mit fehlenden Werten.

```{r}
cor(x = fb20$gs, y = fb20$gewis, use = 'pairwise')
```

Bei einer positiven Korrelation gilt „je mehr Variable x... desto mehr Variable y" bzw. umgekehrt, bei einer negativen Korrelation „je mehr Variable x... desto weniger Variable y" bzw. umgekehrt. Korrelationen sind immer ungerichtet, das heißt, sie enthalten keine Information darüber, welche Variable eine andere bedingt - beide Variablen sind gleichberechtigt. Korrelationen und Regressionen liefern keine Hinweise auf Kausalitäten. Sie sagen beide etwas über den Zusammenhang zweier Variablen aus.

In R können wir uns auch eine *Korrelationsmatrix* ausgeben lassen. Dies geschieht äquivalent zu der Kovarianzmatrix mit dem Datensatz als Argument in der `cor()` Funktion. In der Diagonale stehen die Korrelationen der Variable mit sich selbst - also 1 - und in den restlichen Feldern die Korrelationen der Variablen untereinander.

```{r}
cor(drei, use = 'pairwise')
```


Die Stärke des korrelativer Zusammenhangs wird mit dem Korrelationskoeffizienten ausgedrückt, der zwischen -1 und +1 liegt. 
Die default Einstellung bei `cor()`ist die *Produkt-Moment-Korrelation*, also die Pearson-Korrelation.

```{r}
cor(fb20$extra, fb20$lz, use = "na.or.complete",method = c("pearson"))
```


Achtung! Die Pearson-Korrelation hat gewisse Voraussetzungen, die vor der Durchführung überprüft werden sollten!

**Voraussetzungen Pearson-Korrelation:**  

1. Skalenniveau: intervallskalierte Daten $\rightarrow$ ok (Ratingskalen werden meist als intervallskaliert aufgefasst)  
2. Linearität: Zusammenhang muss linear sein $\rightarrow$ Grafische Überprüfung (Scatterplot)  
3. Normalverteilung $\rightarrow$ QQ-Plot, Histogramm oder Shapiro-Wilk-Test  

**zu 3. Normalverteilung**

$\rightarrow$ QQ-Plot, Histogramm & Shapiro-Wilk-Test

```{r}
#QQ
qqnorm(fb20$extra)
qqline(fb20$extra)

qqnorm(fb20$lz)
qqline(fb20$lz)

#Histogramm
par(mfrow = c(2,1))   #damit beide Histogrammme in einer Grafik angezeigt werden, siehe Sitzung 12)
hist(fb20$extra, prob = T, ylim = c(0, 1))
curve(dnorm(x, mean = mean(fb20$extra, na.rm = T), sd = sd(fb20$extra, na.rm = T)), col = "blue", add = T)  
hist(fb20$lz, prob = T, ylim = c(0,1))
curve(dnorm(x, mean = mean(fb20$lz, na.rm = T), sd = sd(fb20$lz, na.rm = T)), col = "blue", add = T)
par(mfrow = c(1,1))

#Shapiro
shapiro.test(fb20$extra)
shapiro.test(fb20$lz)
```

$p < \alpha$ $\rightarrow$ H1: Normalverteilung kann nicht angenommen werden. Somit ist diese Voraussetzung verletzt. Daher muss die Rangkorrelation nach Spearman genutzt werden. Dies geschieht über `method = "spearman"`.


**Rangkorrelation in R**

```{r}
r1 <- cor(fb20$extra,fb20$lz,
          method = "spearman",     #Pearson ist default
          use = "complete.obs") 

r1

r1^2                               #R^2, Anteil an erklärter Varianz
```


**Interpretation des deskriptiven Zusammenhangs:**  
Es handelt sich um eine positive Korrelation von _r_ = .23. Der Effekt ist nach Cohens (1988) Konvention als schwach zu bewerten. Je höher die Ausprägung in Extraversion, desto höher ist die Ausprägung in der Lebenszufriedenheit. 

**Exkurs: Cohens (1988) Konvention zur Interpretation von $|r|$:**

* ~ .10: schwacher Effekt  
* ~ .30: mittlerer Effekt  
* ~ .50: starker Effekt 

Als letzte Variante gibt es noch Kendalls $\tau$ als Möglichkeit der "method" bei Korrelationen. Diese kann man mit ``kendall`` ansprechen.

```{r}

cor(fb20$extra, fb20$lz, use = 'pairwise', method = 'kendall')
```

**Signifikanztestung des Korrelationskoeffizienten:**
Nachedem der Korrelationskoeffizient berechnet wurde, muss dieser noch auf Signifikanz geprüft werden.

* H0: $\rho = 0$ $\rightarrow$ es gibt keinen Zusammenhang zwischen Extraversion und Lebenszufriedenheit
* H1: $\rho \neq 0$ $\rightarrow$  es gibt einen Zusammenhang zwischen Extraversion und Lebenszufriedenheit

```{r}
cor.test(fb20$extra, fb20$lz, 
         alternative = "two.sided", 
         method = "spearman",       #Da Voraussetzungen für Pearson verletzt
         use = "complete.obs")
```

$p < \alpha$ $\rightarrow$ H1. Die Korrelation ist mit einer Irrtumswahrscheinlichkeit von 5% signifikant von 0 verschieden. --> Bei der Rangkorrelation kann der exakte p-Wert jedoch nicht berechnet werden. Wenn die Voraussetzungen für die Pearson-Korrelation erfüllt wären, würde das Ganze so aussehen:

```{r}
cor.test(fb20$extra, fb20$lz, 
         alternative = "two.sided", 
         method = "pearson",       
         use = "complete.obs")
```

**Ergebnisinterpretation:**
Es wurde untersucht, ob Extraversion und Lebenszufriedenheit miteinander zusammenhängen. Der Pearson-Korrelationskoeffizient beträgt .22 und ist statistisch signifikant (_t_ = 2.1388, _p_ = .04). Folglich wird die Nullhypothese verworfen: Extraversion und Lebenszufriedenheit weisen einen signifikanten Zusammenhang auf.


## Wie können Zusammenhangsmaße für ordinalskalierte Daten berechnet werden?


Hierfür müssen wir das Paket `rococo` installieren, das verschiedene Konkordanz-basierte Zusammenhangsmaße enthält. Die Installation muss dem Laden des Paketes logischerweise vorausgestellt sein. Wenn R einmal geschlossen wird, müssen alle Zusatzpakete neu geladen, jedoch nicht neu installiert werden.

```{r, eval = FALSE}
install.packages('rococo')          #installieren
```

```{r}
library(rococo)                     #laden
```

Wir erhalten hier als Message den Hinweis, unter welcher Version das Paket erstellt wurde.
Übersichte über Pakete kann man mit `??`erhalten.

```{r, eval = FALSE}
??rococo
```

Dank dem neuen Paket können wir nun den Koeffizienten $\hat{\gamma}$ zum Zusammenhang zwischen Entspannung (`mdbf12`) und Gut Fühlen (`mdbf8`) berechnen. Die beiden Variablen wurden ursprünglich auf einer Skala von 1 (*überhaupt nicht*) bis 5 (*sehr*) (also auf Ordinalskalenniveau) erfasst. 

```{r}
rococo(fb20$mdbf12, fb20$mdbf8)
```

Die Funktion heißt hier zufälligerweise genau gleich wie das Paket. Wenn man nur Informationen über die Funktion statt das Paket sucht, geht das anhand von `?`.

```{r, eval = FALSE}
?rococo
```

****

## Lineare Regression

Nachdem wir mit der Korrelation mit der gemeinsamen Betrachtung von zwei Variablen begonnen haben, werden wir jetzt lineare Modelle erstellen, Plots inklusive Regressionsgerade für Zusammenhänge anzeigen lassen und Determinationskoeffizienten berechnen.
Hierzu betrachten wir folgende Fragestellung:

* Hat die Extraversion (*extra*) einen Einfluss auf die Lebenszufriedenheit (*lz*)?

### Voraussetzungen:

1. Linearität: Zusammenhang muss linear sein $\rightarrow$ Grafische Überprüfung (Scatterplot)  
2. Varianzhomogenität (Homoskedastizität) der Fehler: der Fehler jedes Wertes der UV hat annährend die gleiche Varianz  
3. Normalverteilung der Fehlervariablen  
4. Unabhängigkeit der Fehler  

Die Voraussetzungen 2-4 können erst geprüft werden, nachdem das Modell schon gerechnet wurde, weil sie sich auf die Fehler (Residuen: Differenz aus beobachtetem und vorhergesagtem Wert für y) beziehen!

**zu 1. Linearität: Zusammenhang muss linear sein $\rightarrow$ Grafische Überprüfung (Scatterplot)**

```{r}
plot(fb20$extra, fb20$lz, xlab = "Extraversion", ylab = "Lebenszufriedenheit", 
     main = "Zusammenhang zwischen Extraversion und Lebenszufriedenheit", xlim = c(0, 6), ylim = c(0, 7), pch = 19)
lines(loess.smooth(fb20$extra, fb20$lz), col = 'blue')    #beobachteter, lokaler Zusammenhang
fm <- lm(lz ~ extra, fb20)                              #Modell erstellen und ablegen
abline(fm, col = "red")                                  #Modellierter linearer Zusammenhang in zuvor erstellten Plot einzeichnen
```
 
 * `pch` verändert die Darstellung der Datenpunkte
 * `xlim` und `ylim` veränderen die X- bzw. Y-Achse 
 * mit `cex` könnte man noch die Größe der Datenpunkte anpassen

**zu Voraussetzungen 2-4:**

```{r}
par(mfrow = c(2, 2)) #Vier Abbildungen gleichzeitig
plot(fm)
par(mfrow = c(1, 1)) #wieder auf eine Abbildung zurücksetzen
```

*Interpretation der Abbildungen:*  

* Residuals vs. Fitted: geeignet um Abweichungen von der Linearität und Verletzungen der Homoskedastizität aufzudecken $\rightarrow$ soll möglichst unsystematisch aussehen, rote Anpassungslinie (y-MW bedingt auf X) verläuft parallel zur x-Achse  
* Normal Q-Q: Zeigt Annäherung der Normalverteilung durch Residuen $\rightarrow$ Punkte sollen auf die Diagonalen liegen  
* Scale-Location: Prüfung der Homoskedastizität, zeigt Zusammenhang zwischen Streuung der Residuen und vorhergesagten Werten $\rightarrow$ rote Anpassungslinie (y-MW bedingt auf X) verläuft parallel zur x-Achse  
* Residuals vs. Leverage: zur Identifikation einflussreicher Datenpunkte $\rightarrow$ es sollen keine Fälle außerhalb der Intervalle liegen, rote Anpassungslinie (y-MW bedingt auf X) verläuft parallel zur x-Achse  

In diesem Fall ist alles weitestgehend erfüllt.

Beispiel für schlechte Ergebnisse: [https://data.library.virginia.edu/diagnostic-plots/](https://data.library.virginia.edu/diagnostic-plots/)


**Alternativer Weg zur Prüfung der Normalverteilung der Residuen**

```{r}
res1 <- residuals(lm(extra ~ lz, fb20))   #Residuen speichern

#QQ
qqnorm(res1)
qqline(res1)

#Histogramm
hist(res1, prob = T,ylim = c(0,1))    #prob: TRUE, da wir uns auf die Dichte beziehen
curve(dnorm(x, 
            mean = mean(res1, na.rm = T), 
            sd = sd(res1, na.rm = T)),
      main = "Histogram of residuals", ylab = "Residuals",
      col = "blue", add = T)   #add: soll Kurve in Grafik hinzugefügt werden?

#Shapiro
shapiro.test(res1)
```

$\rightarrow$ Der p-Wert ist größer als .05 $\rightarrow$ Die Nullhypothese konnte nicht verworfen werden und wird beibehalten: Für die Residuen wird also Normalverteilung angenommen. Somit sind alle Voraussetzungen zur Durchführung der linearen Regression erfüllt.


### Modellschätzung

Die Modellgleichung für die lineare Regression, wie sie in der Vorlesung besprochen wurde, lautet: $y_i = b_0 + b_1 x_i + e_i$

In R gibt es eine interne Schreibweise, die sehr eng an diese Form der Notation angelehnt ist. Mit `?formula` können Sie sich detailliert ansehen, welche Modelle in welcher Weise mit dieser Notation dargestellt werden können. R verwendet diese Notation für (beinahe) alle Modelle, sodass es sich lohnt, sich mit dieser Schreibweise vertraut zu machen. Die Kernelemente sind im Fall der linearen Regression

```{r, eval = FALSE}
y ~ 1 + x
```

Diese Notation enthält fünf Elemente:

*  `y`: die abhängige Variable
*  `~`: die Notation für "regressiert auf" oder "vorhergesagt durch"
*  `1`: die Konstante 1
*  `+`: eine additive Verknüpfung der Elemente auf der rechten Seite der Gleichung
*  `x`: eine unabhängige Variable

Die Notation beschreibt also die Aussage "$y$ wird regressiert auf die Konstante $1$ und die Variable $x$". Die zu schätzenden Parameter $b_0$ und $b_1$ werden in dieser Notation nicht erwähnt, weil sie uns unbekannt sind.

R geht generell davon aus, dass immer auch der Achsenabschnitt $b_0$ geschätzt werden soll, sodass `y ~ x` ausreichend ist, um eine Regression zu beschreiben. Wenn das Intercept unterdrückt werden soll, muss das mit `y ~ 0 + x` explizit gemacht werden.

In unserem Beispiel ist $x$ die Extraversion (`extra`) und $y$ die Lebenszufriedenheit (`lz`). Um das Modell zu schätzen wird dann der `lm` (für "linear model") Befehl genutzt:

```{r}
lm(formula = lz ~ 1 + extra, data = fb20)
```

So werden die Koeffizienten direkt ausgegeben. Wir haben das Modell bereits abgespeichern, da wir es für die Überprüfung der Voraussetzungen benötigt haben. Hierzu muss das Modell einem Objekt zugewiesen werden. Hier in verkürzter Schreibweise:

```{r}
fm <- lm(lz ~ extra, fb20)
```

Aus diesem Objekt können mit `coef` die geschätzten Koeffizienten extrahiert werden:

```{r}
coef(fm)
```

Falls man sich unsicher ist, wie dieses Modell zustande gekommen ist, kann man dies ausdrücklich erfragen:

```{r}
formula(fm)
```

Mit dem Befehl `formula` werden auch automatisch immer die Residuen geschätzt, die mit `residuals` abgefragt werden können.

```{r}
residuals(fm)
```

Die folgenden Ergebnisse aus `fm` werden wir verwenden. In `coef(fm)` stehen die Regressionskoeffizienten $b_0$ unter `(Intercept)` zur Konstanten gehörend und $b_1$ unter dem Namen der Variable, die wir als Prädiktor nutzen. In diesem Fall also `extra`. Die Regressionsgleichung hat daher die folgende Gestalt: $y_i = `r round(coef(fm)[1],2)` + `r round(coef(fm)[2],2)` \cdot x + e_i$. 

Regressionsgleichung (unstandardisiert): 

$$\hat{y} = b_0 + b_1*x_i$$
$$\hat{y} = 3.81 + 0.35*x_i$$

**Interpretation der Regressionskoeffizienten:**  

* b0 (Regressionsgewicht): beträgt die Extraversion 0, wird eine Lebenszufriedenheit von 3.02 vorhergesagt  
* b1 (Regressionsgewicht): mit jeder Steigerung der Extraversion um 1 Einheit wird eine um 0.35 Einheiten höhere (!) Lebenszufriedenheit vorhergesagt

### Vorhergesagte Werte

Die vorhergesagten Werten $\hat{y}$ können mit `predict` ermittelt werden:

```{r}
predict(fm)
```

Per Voreinstellung werden hier die vorhergesagten Werte aus unserem ursprünglichen Datensatz dargestellt. `predict` erlaubt uns aber auch Werte von "neuen" Beobachtungen vorherzusagen. Nehmen wir an, wir würden die Extraversion von 5 neuen Personen beobachten (sie haben - vollkommen zufällig - die Werte 1, 2, 3, 4 und 5) und diese Beobachtungen in einem neuem Datensatz `extra_neu` festhalten:

```{r}
extra_neu <- data.frame(extra = c(1, 2, 3, 4, 5))
```

Anhand unseres Modells können wir für diese Personen auch ihre Lebenszufriedenheit vorhersagen, obwohl wir diese nicht beobachtet haben:

```{r}
predict(fm, newdata = extra_neu)
```

Damit diese Vorhersage funktioniert, muss im neuen Datensatz eine Variable mit dem Namen `extra` vorliegen.

Der Anteil der Variabilität, der durch das Modell nicht erklärt werden kann - die Residuen $e_m$ - können mit `resid` abgefragt werden:

```{r}
resid(fm)
```

Diese können auch als neue Variable im Datensatz angelegt werden und hätten dort die Bedeutung des "Ausmaßes an Lebenszufriedenheit, das nicht durch Extraversion vorhergesagt werden kann" - also die Differenz aus vorhergesagtem und tatsächlich beobachtetem Wert der y-Variable (Lebenszufriedenheit).

### Streu-Punktdiagramm mit Regressionsgerade

Das Streudiagramm haben wir zu Beginn schon abbilden lassen. Hier kann zusätzlich noch der geschätzte Zusammenhang zwischen den beiden Variablen als Regressiongerade eingefügt werden. Hierzu wird der Befehl `plot` durch `abline` ergänzt:

```{r}
# Scatterplot zuvor im Skript beschrieben
plot(fb20$extra, fb20$lz, 
  xlim = c(0, 6), ylim = c(0, 7), pch = 19)

# Ergebnisse der Regression als Gerade aufnehmen
abline(fm, col = 'red')
```


### Standardisierte Regressionsgewichte

Bei einer Regression (besonders wenn mehr als ein Prädiktor in das Modell aufgenommen wird) kann es sinnvoll sein, die standardisierten Regressionskoeffizienten zu betrachten, um die Erklärungs- oder Prognosebeiträge der einzelnen unabhängigen Variablen (unabhängig von den bei der Messung der Variablen gewählten Einheiten) miteinander vergleichen zu können, z. B. um zu sehen, welche Variable den größten Beitrag zur Prognose der abhängigen Variable leistet. Außerdem ist es hierdurch möglich die Ergebnisse zwischen verschiedenen Studien zu vergleichen, die `lz` und `extra` gemessen haben, jedoch in unterschiedlichen Einheiten. Durch die Standardisierung werden die Regressionskoeffizienten vergleichbar.
Die Variablen werden mit `scale` standardisiert (z-Transformation; Erwartungswert gleich Null und die Varianz gleich Eins gesetzt). Mit `lm` wird das Modell berechnet. Die Koeffizienten können über das Ausführen von `sfm` abgefragt werden:

```{r}
sfm <- lm(scale(lz) ~ scale(extra), fb20)
sfm
```

Das standardisierte Regressionsgewicht hat den gleichen _t_-Wert und _p_-Wert wie das unstandardisierte!



### Determinationskoeffizient $R^2$ 

Der Determinationskoeffizient $R^2$ ist eine Kennzahl zur Beurteilung der Anpassungsgüte einer Regression. Anhand dessen kann bewertet werden, wie gut Messwerte zu einem Modell passen.
Das Bestimmtheitsmaß ist definiert als der Anteil, der durch die Regression erklärten Quadratsumme an der zu erklärenden totalen Quadratsumme, und gibt an, wie viel Streuung in den Daten durch das vorliegende lineare Regressionsmodell „erklärt“ werden kann. Bei einer einfachen Regression entspricht $R^2$ dem Quadrat des Korrelationskoeffizienten.

Um $R^2$ zu berechnen, gibt es verschiedene Möglichkeiten.

Für die Berechnung per Hand werden die einzelnen Varianzen benötigt:

$R^2 = \frac{s^2_{\hat{Y}}}{s^2_{Y}} = \frac{s^2_{\hat{Y}}}{s^2_{\hat{Y}} + s^2_{E}}$

```{r}
# Anhand der Varianz von lz
var(predict(fm)) / var(fb20$lz, use = "na.or.complete")

# Anhand der Summe der Varianzen
var(predict(fm)) / (var(predict(fm)) + var(resid(fm)))
```

Jedoch kann dieser umständliche Weg umgangen werden.
Mit der Funktion `summary` kann ein Überblick über verschiedene Variablen und auch Funktionen generiert werden. Für lineare Funktionen werden mit diesem Befehl unter anderem auch die Koeffizienten angezeigt. Anhand des p-Werts kann hier auch die Signifikanz des $R^2$ überprüft werden.

```{r}
#Detaillierte Modellergebnisse
summary(fm)

```

Determinationskoeffizient $R^2$ ist signifikant, da $p < \alpha$.

Der Determinationskoeffizient $R^2$ kann auch direkt über den Befehl `summary()$r.squared` ausgegeben werden:

```{r}
summary(fm)$r.squared
```

4,6% der Varianz von `lz` können durch `extra` erklärt werden.Dieser Effekt ist nach Cohens (1988) Konvention als schwach zu bewerten.

**Exkurs: Cohens (1988) Konvention zur Interpretation von $R^2$:**  

* ~ .01: schwacher Effekt  
* ~ .09: mittlerer Effekt  
* ~ .25: starker Effekt  


****

## Inferenzstatistische Überprüfung des Regressionsparameter _b_


**Signifikanztestung der Regressionskoeffizienten:**

Zuerst kann die Betrachtung der Konfidenzintervalle helfen. Der Befehl `confint` berechnet die Konfidenzintervalle der Regressionsgewichte.
```{r}
#Konfidenzintervalle der Regressionskoeffizienten
confint(fm)
```

Das Konfidenzintervall von 0.025 und 0.68 enthält mit einer 95%igen Wahrscheinlichkeit den wahren Wert für $b_1$. Damit ist die 0 nicht eingeschlossen und das Betagewicht ist von 0 verschieden.

* $b_1$  
    + H0: $b_1 = 0$, das Regressionsgewicht ist nicht von Null verschieden.  
    + H1: $b_1 \neq 0$, das Regressionsgewicht ist von Null verschieden. 
    
* $b_0$ (häufig nicht von Interesse)  
    + H0: $b_0 = 0$, der Achsenabschnitt ist nicht von Null verschieden.  
    + H1: $b_0 \neq 0$, der Achsenabschnitt ist von Null verschieden.  
    
```{r}
#Detaillierte Modellergebnisse
summary(fm)

```

Aus `summary()`: $p < \alpha$ $\rightarrow$ H1: Das Regressionsgewicht für den Prädiktor Extraversion ist signifikant von Null verschieden. Extraversion hat einen Einfluss auf die Lebenszufriedenheit. 

Aus `summary()`: $p < \alpha$ $\rightarrow$ H1: der Achsenabschnitt ist signifikant von Null verschieden. Beträgt die Extraversion Null wird eine von 0 verschiedene Lebenszufriedenheit vorhergesagt. 



