---
title: Korrelation - Lösungen
author: 
date: '2021-01-04'
slug: korrelation-loesungen
categories:
  - BSc2
  - Loesungen
tags:
  - Korrelation
subtitle: ''
summary: ''
authors: [winkler, schroeder]
lastmod: '2021-01-04T13:34:32+01:00'
featured: no
image:
  caption: ''
  focal_point: ''
  preview_only: no
projects: []
expiryDate: '2022-09-15'
publishDate: '2022-01-14'
---

## Vorbereitung
Laden Sie die Daten aus [<i class="fas fa-download"></i> `fb20.rda`](/post/fb20.rda).


```{r, eval = FALSE}
setwd(...) #auf eigenen Pfad
```

```{r}
load("fb20.rda")
```

***
# Korrelation

## Aufgabe 1

In der Befragung am Anfang des Semesters wurde gefragt, ob Sie neben der Uni einen Nebenjob (`job`) ausüben und in welcher Wohnsituation Sie sich befinden (`wohnen`). Erstellen Sie für diese beiden Variablen eine Kreuztabelle mit Randsummen.

  * Stellen Sie zunächst sicher, dass die Variablen als Faktoren vorliegen und die Kategorien beider Variablen korrekt bezeichnet sind. 
```{r}  
#Labels
fb20$job <- factor(fb20$job, levels = c(1, 2),
  labels = c('nein', 'ja'))
fb20$wohnen <- factor(fb20$wohnen, levels = 1:4,
     label = c('WG', 'bei Eltern', 'alleine', 'sonstiges'))

str(fb20$job)
str(fb20$wohnen)
```
     
  * Wie viele Personen wohnen in einer WG und haben keinen Nebenjob? 
```{r}
# Kreuztabelle absolut
tab <- table(fb20$job, fb20$wohnen)
addmargins(tab)
```
`r tab[1,1]` Personen wohnen in einer WG und haben keinen Nebenjob.  
  
  * Was ist der relative Anteil aller Teilnehmer/innen, die bei ihren Eltern wohnen?
```{r}
# Relative Haeufigkeiten, mit Randsummen
addmargins(prop.table(tab))
```
`r round(addmargins(prop.table(tab))[3,2]*100,2)`% aller Teilnehmer/innen wohnen bei ihren Eltern.

  * Welcher Anteil der Personen, die alleine wohnen, gehen einer Nebentätigkeit nach?
```{r}
# Relative Haeufigkeiten, an wohnen normiert
prop.table(tab, 2)
```
`r round(prop.table(tab, 2)[2,3]*100,2)`% aller Teilnehmer/innen, die alleine wohnen, gehen einer Nebentätigkeit nach.

## Aufgabe 2

Erstellen Sie für diese Kombination an Variablen ein gruppiertes Balkendiagramm.

  * Achten Sie darauf, dass die Balken nebeneinander stehen.
  * Nutzen Sie für die Personen mit und ohne Nebenjob unterschiedliche Farben und fügen Sie eine Legende hinzu, die das verdeutlicht.

```{r}
# Gruppiertes Balkendiagramm
barplot(tab,
  beside = TRUE,             # nebeneinander
  col = c('blue', 'orange'), # Farben definieren: Blau und Orange
  legend = rownames(tab))    # Legende einfuegen
```

## Aufgabe 3

Welche der fünf Persönlichkeitsdimensionen Extraversion (`extra`), Verträglichkeit (`vertr`), Gewissenhaftigkeit (`gewis`), Neurotizismus (`neuro`) und Intellekt (`intel`) ist am stärksten mit der Lebenszufriedenheit korreliert (`lz`)?

  * Überprüfen Sie die Voraussetzungen für die Pearson Korrelation.
  
  **Voraussetzungen Pearson-Korrelation:**  

1. Skalenniveau: intervallskalierte Daten $\rightarrow$ ok  
2. Linearität: Zusammenhang muss linear sein $\rightarrow$ Grafische überprüfung (Scatterplot) 

```{r}
# Scatterplot
plot(fb20$extra, fb20$lz, 
  xlim = c(0, 6), ylim = c(0, 7), pch = 19)

plot(fb20$vertr, fb20$lz, 
  xlim = c(0, 6), ylim = c(0, 7), pch = 19)

plot(fb20$gewis, fb20$lz, 
  xlim = c(0, 6), ylim = c(0, 7), pch = 19)

plot(fb20$neuro, fb20$lz, 
  xlim = c(0, 6), ylim = c(0, 7), pch = 19)

plot(fb20$intel, fb20$lz, 
  xlim = c(0, 6), ylim = c(0, 7), pch = 19)
```
3. Normalverteilung $\rightarrow$ QQ-Plot, Histogramm oder Shapiro-Wilk-Test  

**zu 3. Normalverteilung**

$\rightarrow$ QQ-Plot, Histogramm & Shapiro-Wilk-Test

```{r}
#Shapiro
shapiro.test(fb20$extra)
shapiro.test(fb20$vertr)
shapiro.test(fb20$gewis)
shapiro.test(fb20$neuro)
shapiro.test(fb20$intel)
shapiro.test(fb20$lz)
```
$p < \alpha$ $\rightarrow$ H1: Normalverteilung kann nicht angenommen werden. Somit ist diese Voraussetzung verletzt. Daher muss die Rangkorrelation nach Spearman genutzt werden.

  * Erstellen Sie für diese Frage eine Korrelationsmatrix, die alle Korrelationen enthält. Verwenden Sie die Funktion `round()` (unter Betrachtung der Hilfe), um die Werte auf zwei Nachkommastellen zu runden und die Tabelle dadurch übersichtlicher darzustellen.

```{r}
# Variablen in neuem Datensatz ablegen
big5lz <- fb20[, c('lz', 'extra', 'vertr', 'gewis', 'neuro', 'intel')]
# Korrelationstabelle erstellen und runden
round(cor(big5lz, use = "pairwise", method = "spearman"),2)
```

  * Wie würden Sie das Ausmaß dieser Korrelation nach den Richtlinien von Cohen (1988) einschätzen?
  
Die größte Korrelation mit der Lebenszufriedenheit hat die Gewissenhaftigkeit. Nach den Richtlinien ist diese mit 0.27 einem positiven mittleren Effekt, der ungeähr 0.3 beträgt, zuzuordnen.

* Ist der Korrelationskoeffizienten von Lebenszufriedenheit und Gewissenhaftigkeit signifikant?
```{r}
cor.test(fb20$lz, fb20$gewis, 
         alternative = "two.sided", 
         method = "spearman",       
         use = "complete.obs")
```

$p < \alpha$ $\rightarrow$ H1. Die Korrelation ist mit einer Irrtumswahrscheinlichkeit von 5% signifikant von 0 verschieden.

## Aufgabe 4

Das Paket `psych` enthält vielerlei Funktionen, die für die Analyse von Datensätzen aus psychologischer Forschung praktisch sind. Eine von ihnen (`describe()`) erlaubt es, gleichzeitig verschiedene Deskriptivstatistiken für Variablen zu erstellen.

  * Installieren und laden Sie das Paket `psych`.
```{r, eval = FALSE}
# Paket installieren
install.packages('psych')
```
```{r}
# Paket laden
library(psych)
```
  * Nutzen Sie den neugewonnen Befehl `describe()`, um sich gleichzeitig die verschiedenen Deskriptivstatistiken für Lebenszufriedenheit (`lz`) ausgeben zu lassen. 
```{r}
describe(big5lz$lz)
```
  * `describe()` kann auch genutzt werden, um gleichzeitig Deskriptivstatistiken für verschiedene Variablen zu berechnen. Nutzen Sie diese Funktionalität, um sich gleichzeitg die univariaten Deskriptivstatistiken für die fünf Persönlichkeitsdimensionen ausgeben zu lassen.
```{r}
describe(big5lz[,-1]) #Spalte für `lz` wird ausgeschlossen
```
    
***
# Regression
    
## Aufgabe 5
Welche der fünf Persönlichkeitsdimensionen Extraversion (`extra`), Verträglichkeit (`vertr`), Gewissenhaftigkeit (`gewis`), Neurotizsimus (`neuro`) und Intellekt (`intel`) zeigt den höchsten linearen Zusammenhang mit der Lebenszufriedenheit (`lz`)?

  * Erstellen Sie für jeden Zusammenhang je ein Streudiagramm.
**`extra`:**
```{r}
plot(fb20$extra, fb20$lz, xlim = c(0, 6), ylim = c(0, 7), pch = 19)
```

**`vertr`:**
```{r}
plot(fb20$vertr, fb20$lz, xlim = c(0, 6), ylim = c(0, 7), pch = 19)
```

**`gewis`:**
```{r}
plot(fb20$gewis, fb20$lz, xlim = c(0, 6), ylim = c(0, 7), pch = 19)
```

**`neuro`:**
```{r}
plot(fb20$neuro, fb20$lz, xlim = c(0, 6), ylim = c(0, 7), pch = 19)
```

**`intel`:**
```{r}
plot(fb20$intel, fb20$lz, xlim = c(0, 6), ylim = c(0, 7), pch = 19)
```
  
  * Schätzen Sie für jeden Zusammenhang je ein Modell.
**`extra`:**
```{r}
fme <- lm(lz ~ extra, fb20)
lm(formula = lz ~ 1 + extra, data = fb20)
coef(fme) 
summary(fme)

formula(fme)
```

**`vertr`:**
```{r}
fmv <- lm(lz ~ vertr, fb20)
lm(formula = lz ~ 1 + vertr, data = fb20) 
coef(fmv) 
summary(fmv)
formula(fmv)
```

**`gewis`:**
```{r}
fmg <- lm(lz ~ gewis, fb20)
lm(formula = lz ~ 1 + gewis, data = fb20) #Koeffizienten anzeigen, alternativ mit coef
coef(fmg) 
summary(fmg)
formula(fmg)
```

**`neuro`:**
```{r}
fmn <- lm(lz ~ neuro, fb20)
lm(formula = lz ~ 1 + neuro, data = fb20) 
coef(fmn) 
summary(fmn)
formula(fmn)
```

**`intel`:**
```{r}
fmi <- lm(lz ~ intel, fb20)
lm(formula = lz ~ 1 + intel, data = fb20) 
coef(fmi) 
summary(fmi)
formula(fmi)
```
Wenn wir die Koeffizienten der Modelle vergleichen, sehen wir, dass `gewis` den größten linearen Zusammenhang mit `lz` aufweist 
 
 * Prüfen Sie die Voraussetzungen und interpretieren Sie den standardisierten Koeffizienten des linearen Zusammenhangs zwischen Gewissenhaftigkeit und Lebenszufriedenheit. Wie verändert sich `lz`, wenn sich `gewis` um eine Standardabweichung erhöht?
 
### Voraussetzungen:

1. Linearität: Zusammenhang muss linear sein $\rightarrow$ Grafische Überprüfung (Scatterplot)  
2. Varianzhomogenität (Homoskedastizität) der Fehler: der Fehler jedes Wertes der UV hat annährend die gleiche Varianz  
3. Normalverteilung der Fehlervariablen  
4. Unabhängigkeit der Fehler  

Die Voraussetzungen 2-4 können erst geprüft werden, nachdem das Modell schon gerechnet wurde, weil sie sich auf die Fehler (Residuen: Differenz aus beobachtetem und vorhergesagtem Wert für y) beziehen!

**zu 1. Linearität: Zusammenhang muss linear sein $\rightarrow$ Grafische Überprüfung (Scatterplot)**

```{r}
plot(fb20$gewis, fb20$lz, xlab = "Gewissenhaftigkeit", ylab = "Lebenszufriedenheit", 
     main = "Zusammenhang zwischen Gewissenhaftigkeit und Lebenszufriedenheit", xlim = c(0, 6), ylim = c(0, 7), pch = 19)
lines(loess.smooth(fb20$gewis, fb20$lz), col = 'blue')    #beobachteter, lokaler Zusammenhang
fmg <- lm(lz ~ gewis, fb20)                              #Modell erstellen und ablegen
abline(fmg, col = "red")                                  #Modellierter linearer Zusammenhang in zuvor erstellten Plot einzeichnen
```

**zu Voraussetzungen 2-4:**

```{r}
par(mfrow = c(2, 2)) #Vier Abbildungen gleichzeitig
plot(fmg)
par(mfrow = c(1, 1)) #wieder auf eine Abbildung zurücksetzen
```


In diesem Fall ist alles weitestgehend erfüllt.

```{r}
sfmg <- lm(scale(lz) ~ scale(gewis), fb20)
sfmg

```

Wenn sich die Variable `gewis` um eine Standardabweichung verändert, verändert sich das Kriterium `lz` um 0,294 Standardabweichungen.

## Aufgabe 6
Ein paar Studierende wurden nachträglich zum Studiengang Psychologie zugelassen und befinden sich daher nicht im Datensatz. Die neuen Studenten wurden nachträglich befragt und weisen auf der Skala Neurotizismus folgende Werte auf: 1.25; 2.75; 3.5; 4.25; 3.75; 2.15. 

  * Machen Sie eine Vorhersage für die Lebenszufriedenheit für die neuen Studenten.
```{r}
new <- data.frame(neuro = c(1.25, 2.75, 3.5, 4.25, 3.75, 2.15))
predict(fmn, newdata = new)
```
  * Erstellen Sie ein Streu-Punkt-Diagramm  mit Regressionsgerade für den linearen Zusammenhang zwischen Neurotizismus und Lebenszufriedenheit.
```{r}
plot(fb20$neuro, fb20$lz, xlim = c(0, 6), ylim = c(0, 7), pch = 19)
abline(fmn, col = "red")
```
  
  * Wie viel Prozent der Varianz werden durch das Modell erklärt?
```{r}
summary(fmn)

```
R² = 0.066 --> 6,6% der Varianz von `lz` werden durch das Modell erklärt. Determinationskoeffizient $R^2$ ist signifikant.

***
